【裁判字號】    97,簡,31
【裁判日期】    970425
【裁判案由】    贈與稅
【裁判全文】
臺中高等行政法院判決
                                     97年度簡字第00031號
原      告  甲○○
被      告  財政部臺灣省中區國稅局
代  表  人  乙○○
訴訟代理人  丙○○
上列當事人間因贈與稅事件，原告不服財政部中華民國97年1月1
0日台財訴字第09600533880號訴願決定（案號：第00000000號）
，提起行政訴訟。本院判決如下︰
    主  文
原告之訴駁回。
訴訟費用由原告負擔。
    事  實
原告於民國（下同）92年7月1日將其所有坐落彰化縣福興鄉○○
段466地號農地（以下簡稱系爭農地）贈與其兄林榮三，原申經
被告核准不計入贈與總額並列管5年。嗣被告查得該農業用地於
列管期間，於93年9月21日遭台灣彰化地方法院拍賣而移轉登記
予案外人施慧芬，乃通知林榮三並副知原告依限回復所有權登記
，惟逾期仍未回復，即按贈與時上開土地之公告土地現值核定原
告92年度贈與總額為新台幣（下同）1,690,000元，追繳贈與稅
額29,400元。原告不服，申請復查未獲變更，提起訴願亦遭駁回
，遂提起本件行政訴訟。茲將兩造訴辯意旨陳述於下：
一、原告起訴意旨略以：85年6月原告之兄林榮三將系爭農地贈
    與原告，原告於92年7月再將系爭農地返還林榮三所有。故
    贈與事實消滅，依法並無贈與稅之追繳。林榮三為系爭農地
    之實質受益人，雖經95年9月21日台灣彰化地方法院依拍賣
    程序而移轉，亦非可歸屬原告之因素；倘有稅捐之徵收，明
    知國稅優於其他債權，應將拍定價款先予扣抵，方為正當（
    稅捐稽徵法第1-1條、第6條），而被告卻應作為而不作為之
    錯誤，而轉嫁原告，顯無理由，令人不能信服，爰求為判決
    將訴願決定及原處分均撤銷等語。
二、被告答辯意旨略謂：
    (一)按「左列各款不計入贈與總額‧‧‧五、作農業使用之農
      業用地及其地上農作物，贈與民法第1138條所定繼承人者
      ，不計入其土地及地上農作物價值之全數。受贈人自受贈
      之日起5年內，未將該土地繼續作農業使用且未在有關機
      關所令期限內恢復作農業使用，或雖在有關機關所令期限
      內已恢復作農業使用而再有未作農業使用情事者，應追繳
      應納稅賦。」為遺產及贈與稅法第20條第1項第5款前段所
      明定。次按「有關依農業發展條例第38條暨遺產及贈與稅
      法‧‧‧第20條第1項第5款規定免徵‧‧‧贈與稅之農業
      用地，承受人於承受後5年內出售予他人時，應追繳應納
      稅賦‧‧‧農業用地依農業發展條例第38條‧‧‧第2項
      暨遺產及贈與稅法‧‧‧第20條第1項第5款前段規定免徵
      ‧‧‧贈與稅，目的係在獎勵承受人能將農業用地繼續作
      農業使用，惟為防止承受人於核准免稅後違規使用、廢耕
      或移轉等不將農業用地繼續作農業使用，致失租稅獎勵之
      目的，且農業用地於開放自由買賣後，其流通性與一般土
      地無異，更為避免富有之人於年老、重病臨終前或欲將財
      產為贈與前，先將現金、股票等財產轉換成農業用地，俟
      於繼承或贈與移轉享受免稅之優惠後，承受人復得隨時將
      農業用地出售取得現金，致農業用地淪為規避遺產稅或贈
      與稅之工具，故同款項後段規定『承受人自承受之日起5
      年內，未將該土地繼續作農業使用‧‧‧，應追繳應納稅
      賦。』所稱『承受人‧‧‧未將該土地繼續作農業使用』
      ，已包含承受人將土地所有權移轉。另因承受人將該土地
      移轉予他人，其已喪失所有權，對土地已無任何權能，自
      無從再將該土地繼續作農業使用，除移轉原因符合上開款
      項後段但書規定之死亡繼承移轉或徵收移轉外，即應予追
      繳應納稅賦。」、「依遺產及贈與稅法‧‧‧第20條第1
      項第5款規定免徵‧‧‧贈與稅之農業用地，於列管5年內
      經初次查獲承受人未將該農地繼續作農業使用，其情形如
      係承受人將該農地移轉者，應限期令其回復所有權登記並
      繼續作農業使用，如未於期限內回復所有權登記並繼續作
      農業使用始予追繳稅賦。」為財政部89年7月11日台財稅
      第890453990號函及91年10月28日台財稅字第910456668號
      令所明釋。
    (二)原告於92年7月1日將其所有系爭農地贈與其兄林榮三，同
      年月9日向原查申報贈與稅並申請依遺產及贈與稅法第20
      條第1項第5款規定不計入贈與總額，經原查核准並管制5
      年。嗣於列管期間，該筆農地經台灣彰化地方法院於95年
      9月21日拍定移轉予案外人施慧芬，經原查通知限期回復
      所有權登記並繼續作農業使用，惟逾期仍未回復，遂按贈
      與時該筆農地之公告土地現值核定贈與總額1,690,000元
      。原告申請復查主張系爭農地係經由強制執行程序依法由
      拍定人承受，非其所能抗力因素，又該筆農地仍依法繼續
      為農業使用，並未違背政府政策法令，請撤銷原補稅額云
      云。經被告復查決定略以，查系爭農業用地經核准免計入
      贈與總額並列管5年，嗣於列管期間，經彰化縣稅捐稽徵
      處通報該筆農地已於95年9月21日經台灣彰化地方法院拍
      賣，所有權移轉予他人，受贈人林榮三無法繼續耕作，案
      經原查於同年11月15日以中區國稅彰縣一字第0950037787
      號函通知受贈人林榮三及原告於文到1個月內提示回復所
      有權證明文件，該通知函於同年月17日送達，惟迄未回復
      所有權登記，有彰化縣稅捐稽徵處95年11月13日彰稅土字
      第0951116574號函、台灣彰化地方法院民事執行處95年10
      月31日彰院賢執丙94年度執字第15214號函、土地登記謄
      本、被告所屬彰化縣分局95年11月15日中區國稅彰縣一字
      第0950037787號函及掛號郵件收件回執可稽。按作農業使
      用之農業用地及其地上農作物免徵贈與稅之目的，係在獎
      勵受贈人能將農業用地繼續作農業使用，受贈人於5年列
      管期間內，未將該筆土地繼續作農業使用，且未在有關機
      關所令期限內回復所有權登記並繼續作農業使用，有違租
      稅獎勵之立法目的，即應追繳應納贈與稅賦，原核定贈與
      總額1,690,000元並無不合，復查決定乃予維持。原告不
      服，循序提起訴願，復執前詞主張系爭土地係經由強制執
      行程序依法由拍定人承受，非其所能抗力因素，該筆土地
      仍依法繼續為農業使用，並未違背政府政策法令，請撤銷
      原補稅額；另本件受贈人名下資產眾多，事業龐大，若有
      稅捐應由受贈人負擔云云。經財政部持與被告相同見解，
      而予以訴願決定駁回。
    (三)訴訟意旨略謂：原告復執前詞主張85年6月林榮三將系爭
      農地贈與原告，原告於92年7月再將該筆農地返還予林榮
      三，贈與事實消滅，系爭農地係經法院拍賣程序而移轉，
      非可歸屬原告之抗力因素，應無贈與稅之追繳，又倘有稅
      捐，亦應將拍賣價款先予扣抵，而不應轉嫁原告云云。
    (四)本件原告主張不足採據之理由，已論駁如前。查原告於92
      年7月1日將其所有系爭農地贈與林榮三，同年月9日向被
      告所屬彰化縣分局申報贈與稅，並申請依遺產及贈與稅法
      第20條第1項第5款規定不計入贈與總額，有原告之贈與稅
      申報書、農業用地作農業使用證明書、贈與稅不計入贈與
      總額證明書及土地異動索引查詢資料等可稽，核上開行為
      自屬原告之贈與行為，雖該筆土地係原告於85年間受贈取
      得，亦不影響本件係屬原告之贈與行為之認定，原告主張
      為返還乙節，核不足採。次查首揭財政部89年7月11日台
      財稅第890453990號函已明釋，農業用地依農業發展條例
      第38條第2項暨遺產及贈與稅法第20條第1項第5款前段規
      定免徵贈與稅，目的係在獎勵承受人能將農業用地繼續作
      農業使用，惟為防止承受人於核准免稅後違規使用、廢耕
      或移轉等不將農業用地繼續作農業使用，致失租稅獎勵之
      目的；且農業用地於開放自由買賣後，其流通性與一般土
      地無異，為避免農業用地淪為規避遺產稅或贈與稅之工具
      ，故同款項後段規定「承受人自承受之日起5年內，未將
      該土地繼續作農業使用者，應追繳應納稅賦。」所稱「承
      受人未將該土地繼續作農業使用」，已包含承受人將土地
      所有權移轉。因承受人將該土地移轉予他人，其已喪失所
      有權，對土地已無任何權能，自無從再將該土地繼續作農
      業使用，除移轉原因符合上開款項後段但書規定之死亡繼
      承移轉或徵收移轉外，即應予追繳應納稅賦。又依強制執
      行法所為之拍賣，通說係解釋為買賣之一種，即債務人為
      出賣人，拍定人為買受人，而以拍賣機關代替債務人立於
      出賣人之地位（最高法院49年台抗字第83號及80年台抗字
      第143號判例參照）。查受贈人林榮三受贈之系爭農地於
      列管期間經彰化地院拍賣而移轉登記予案外人施慧芬，有
      台灣彰化地方法院民事執行處95年10月31日彰院賢執丙94
      年度執字第15214號函及土地登記謄本可稽，系爭農地雖
      係經拍賣而移轉所有權，然該拍賣行為除其係由拍賣機關
      即法院代為買賣外，與一般之買賣尚無不同，則受贈人林
      榮三對受贈之系爭農地已因買賣而喪失所有權，對該土地
      已無任何權能，自無從再將該土地繼續作農業使用，復經
      被告所屬彰化縣分局通知受贈人林榮三及副知原告於95年
      12月17日前回復所有權登記而迄未回復，有該分局95年11
      月15日中區國稅彰縣一字第0950037787號函及掛號郵件收
      件回執可稽，核與上開法條規定免徵贈與稅之要件不符，
      有違租稅獎勵之立法目的，被告依首揭規定對原告追繳應
      納之贈與稅29,400元，並無不合。原告復執前詞爭執，又
      無新理由及新事證可稽，所訴委不足採。
    (五)基上論結，原處分及所為復查、訴願決定並無違誤，請判
      決駁回原告之訴等語。
    理  由
一、按「凡經常居住中華民國境內之中華民國國民，就其在中華
    民國境內或境外之財產為贈與者，應依本法規定，課徵贈與
    稅。」、「左列各款不計入贈與總額：一、‧‧‧五、作農
    業使用之農業用地及其地上農作物，贈與民法第1138條所定
    繼承人者，不計入其土地及地上農作物價值全數。受贈人自
    受贈之日起5年內，未將該土地繼續作農業使用且未在有關
    機關所令期限內恢復作農業使用，或雖在有關機關所令期限
    內已恢復作農業使用而再有未作農業使用情事者，應追繳應
    納稅賦。但如因該受贈人死亡、該受贈土地被徵收或依法變
    更為非農業用地者，不在此限。」分別為遺產及贈與稅法第
    3條第1項及第20條第1項第5款所明定。又「主旨：有關依農
    業發展條例第38條暨遺產及贈與稅法第17條第1項第6款、第
    20條第1項第5款規定免徵遺產稅或贈與稅之農業用地，承受
    人於承受後5年內出售予他人時，應追繳應納稅賦。說明：.
    ....二、農業用地依‧‧‧免徵遺產稅或贈與稅，目的係在
    獎勵承受人能將農業用地繼續作農業使用，惟為防止承受人
    於核准免稅後違規使用、廢耕或移轉等不將農業用地繼續作
    農業使用，致失租稅獎勵之目的，且農業用地於開放自由買
    賣後，其流通性與一般土地無異，更為避免富有之人於年老
    、重病臨終前或欲將財產為贈與前，先將現金、股票等財產
    轉換成農業用地，俟於繼承或贈與移轉享受免稅之優惠後，
    承受人復得隨時將農業用地出售取得現金，致農業用地淪為
    規避遺產稅或贈與稅之工具，故同款項後段規定『承受人自
    承受之日起5年內，未將該土地繼續作農業使用‧‧‧，應
    追繳應納稅賦。』所稱『承受人‧‧‧未將該土地繼續作農
    業使用』，已包含承受人將土地所有權移轉。另因承受人將
    該土地移轉予他人，其已喪失所有權，對土地已無任何權能
    ，自無從再將該土地繼續作農業使用，‧‧‧應予追繳應納
    稅賦。」、「主旨：依遺產及贈與稅法第17條第1項第6款或
    第20條第1項第5款規定免徵遺產稅或贈與稅之農業用地，於
    列管5年內經初次查獲承受人未將該農地繼續作農業使用，
    其情形如係承受人將該農地移轉者，應限期令其回復所有權
    登記並繼續作農業使用，如未於期限內回復所有權登記並繼
    續作農業使用始予追繳稅賦。」亦分別經財政部89年7月11
    日台財稅第0000000000號及91年10月28日台財稅字第091045
    6668號函釋有案。
二、本件原告於92年7月1日將所有坐落彰化縣福興鄉○○段466
    地號農地贈與其兄林榮三（係以買賣而視為贈與），申經被
    告准依遺產及贈與稅法第20條第1項第5款規定不計入贈與總
    額1,690,000元，並予列管5年。嗣該農業用地於列管期間，
    於95年9月21日經台灣彰化地方法院拍賣而移轉登記予案外
    人施慧芬，被告所屬彰化縣分局於95年11月15日以中區國稅
    彰縣一字第0950037787號函通知受贈人林榮三及原告於文到
    1個月內提示回復所有權證明文件供核，惟逾期仍未回復，
    遂依首揭規定，就該筆農地重行核定贈與總額為1,690,000
    元，追繳贈與稅29,400元。原告不服申請復查，亦經復查決
    定駁回其復查之申請。
三、原告起訴主張：85年6月原告之兄林榮三將系爭農地贈與原
    告，原告於92年7月再將系爭農地返還林榮三所有，故贈與
    事實消滅，依法並無贈與稅之追繳問題。而林榮三為系爭農
    地之實質受益人，雖經95年9月21日台灣彰化地方法院依拍
    賣程序而移轉，並非可歸屬原告之因素；若有稅捐之徵收，
    被告明知國稅優於其他債權，應將拍定價款先予扣抵，方為
    正當，然被告卻應作為而不作為，進而轉嫁原告，顯無理由
    ，令人難以信服云云，然查：
    (一)農地之免稅，本係貫徹政策性及目的性之獎勵措施，受獎
      勵者應嚴謹遵守管制規定，當優惠條件不復存在，自應恢
      復課稅狀態。免徵贈與稅之農業用地，承受人於承受後5
      年內出售予他人時，已喪失所有權，對土地無任何權能，
      復經稽徵機關通知限期回復所有權登記並繼續作農業使用
      ，仍未依限辦理者，自應依農業發展條例第38條暨遺產及
      贈與稅法第20條第1項第5款規定，追繳應納稅賦，財政部
      89年7月11日台財稅第0000000000號及91年10月28日台財
      稅字第0910456668號函釋有案，上揭函釋，係主管機關之
      財政部就遺產及贈與稅法第20條第1項第5款所為解釋，核
      與遺產及贈與稅法規定並無牴觸，自可採用。
    (二)本件原告於92年7月1日將其所有系爭農地贈與林榮三，同
      年月9日向被告所屬彰化縣分局申報贈與稅，並申請依遺
      產及贈與稅法第20條第1項第5款規定不計入贈與總額，有
      原告之贈與稅申報書、農業用地作農業使用證明書、贈與
      稅不計入贈與總額證明書及土地異動索引查詢資料等附原
      處分卷可稽（見原處分卷第6頁至第26頁），核上開行為
      自屬原告之贈與行為，雖該筆土地係原告於85年間受贈取
      得，亦不影響本件係屬原告之贈與行為之認定，原告主張
      為返還乙節，並非可採。
    (三)又農業用地依農業發展條例第38條第2項暨遺產及贈與稅
      法第20條第1項第5款前段規定免徵贈與稅，目的係在獎勵
      承受人能將農業用地繼續作農業使用，惟為防止承受人於
      核准免稅後違規使用、廢耕或移轉等不將農業用地繼續作
      農業使用，致失租稅獎勵之目的；且農業用地於開放自由
      買賣後，其流通性與一般土地無異，為避免農業用地淪為
      規避遺產稅或贈與稅之工具，故同款項後段規定「承受人
      自承受之日起5年內，未將該土地繼續作農業使用者，應
      追繳應納稅賦。」所稱「承受人未將該土地繼續作農業使
      用」，已包含承受人將土地所有權移轉。因承受人將該土
      地移轉予他人，其已喪失所有權，對土地已無任何權能，
      自無從再將該土地繼續作農業使用，除移轉原因符合上開
      款項後段但書規定之死亡繼承移轉或徵收移轉外，即應予
      追繳應納稅賦（財政部89年7月11日台財稅第890453990號
      函參照），已如前述。再依強制執行法所為之拍賣，通說
      係解釋為買賣之一種，即債務人為出賣人，拍定人為買受
      人，而以拍賣機關代替債務人立於出賣人之地位（最高法
      院49年台抗字第83號及80年台抗字第143號判例參照）。
      查受贈人林榮三受贈之系爭農地於列管期間經彰化地院拍
      賣而移轉登記予案外人施慧芬，有台灣彰化地方法院民事
      執行處95年10月31日彰院賢執丙94年度執字第15214號函
      及土地登記謄本附原處分卷可稽（見原處分卷第30頁及第
      31頁），系爭農地雖係經拍賣而移轉所有權，然該拍賣行
      為除其係由拍賣機關即法院代為買賣外，與一般之買賣並
      無不同，受贈人林榮三對受贈之系爭農地已因買賣而喪失
      所有權，對該土地已無任何權能，自無從再將該土地繼續
      作農業使用，而被告所屬彰化縣分局亦已通知受贈人林榮
      三及副知原告於95年12月17日前回復所有權登記而迄未回
      復，復有該分局95年11月15日中區國稅彰縣一字第095003
      7787號函及掛號郵件收件回執附原處分卷可參（見原處分
      卷第40頁及第41頁），核與上開規定免徵贈與稅之要件不
      符，有違租稅獎勵之立法目的，被告依首揭規定對原告追
      繳應納之贈與稅29,400元，並無違誤。原告主張原告於92
      年7月再將系爭農地返還林榮三所有，贈與事實已消滅，
      並無贈與稅之追繳問題。且林榮三為系爭農地之實質受益
      人，雖經95年9月21日台灣彰化地方法院依拍賣程序而移
      轉，並非可歸屬原告之原因，若有稅捐之徵收，被告應先
      將拍定價款先予扣抵云云，亦無可採。
四、綜上所述，原告所訴，均非可採，本件原處分及復查決定，
    並無違誤，訴願決定予以維持，亦無不合，原告訴請撤銷，
    為無理由，應予駁回。又本件為簡易事件，爰不經言詞辯論
    逕為判決。
據上論結，本件原告之訴為無理由，依行政訴訟法第233條第1項
、第236條、第195條第1項後段、第98條第1項前段，判決如主文
。
中    華    民    國    97    年     4    月    25    日
                臺中高等行政法院第三庭
                                法  官  莊  金  昌
以上正本證明與原本無異。
如不服本判決，應於判決送達後20日內，以本訴訟事件所涉及之
法律見解具有原則性者，始得向本院提出上訴狀並表明上訴理由
，經最高行政法院許可，否則不得上訴；如於本判決宣示後送達
前提起上訴者，應於判決送達後20日內補提上訴理由書（均應依
對造人數提出繕本）。
中    華    民    國    97    年     4    月    28    日
                                書記官  凌  雲  霄


司法院資訊處製作；財團法人民間司法改革基金會備份。
